ACORDAO-COMPLETO-2428228

ACÓRDÃO 11173/2020 ATA 35/2020 - SEGUNDA CÂMARA

VISTOS, relatados e discutidos estes atos de aposentadoria exarados pela Universidade Federal de Santa Maria em favor de Dominguita Luhers Graça (CPF XXX.695.430-XX) e Paulo Leitão Barreto (CPF XXX.789.930-XX) , 
ACORDAM os Ministros do Tribunal de Contas da União, reunidos em Sessão da Segunda Câmara, diante das razões expostas pelo Relator, em: 
9.1 considerar legal o ato de aposentadoria de Paulo Leitão Barreto (CPF XXX.789.930-XX) , ordenando-se o respectivo registro, nos termos dos arts. 71, inciso III, da Constituição Federal; 1º, inciso V, e 39, inciso II, da Lei 8.443/1992; 260, § 1º, do Regimento Interno do Tribunal de Contas da União
9.2. sobrestar a apreciação do ato de aposentaria de Dominguita Luhers Graça, até o trânsito em julgado do Recurso Extraordinário 636.553, atualmente, em fase de análise dos embargos opostos pela União, com fulcro no art. 47 da Resolução TCU 259/2014; e
9.3. alertar à Secretaria de Fiscalização de Pessoal para que acompanhe o deslinde do Recurso Extraordinário 636.553, propondo ao relator deste TC Processo 012.130/2020-6 a remoção do sobrestamento tão logo sobrevenha o trânsito em julgado da decisão proferida pelo Supremo Tribunal Federal.

Atos de aposentadoria

Segunda Câmara

Universidade Federal de Santa Maria.

3. Interessados/Responsáveis:
3.1. Interessados: Dominguita Luhers Graça (XXX.695.430-XX); Paulo Leitão Barreto (XXX.789.930-XX).

Augusto Nardes.

13.1. Ministros presentes: Ana Arraes (Presidente), Augusto Nardes e Raimundo Carreiro (Relator).
13.2. Ministro que alegou impedimento na Sessão: Augusto Nardes.
13.3. Ministro-Substituto convocado: André Luís de Carvalho.

RAIMUNDO CARREIRO

Trata-se de atos de aposentadoria exarados pela Universidade Federal de Santa Maria em favor de Dominguita Luhers Graça (CPF XXX.695.430-XX) e Paulo Leitão Barreto (CPF XXX.789.930-XX) .	
2.	A Secretaria de Fiscalização de Pessoal (Sefip) , em instrução às peças 6 e 7, propôs considerar legais ambos os atos e conceder-lhes registro:
"INTRODUÇÃO
1.	Trata-se de atos de concessão de aposentadoria de Dominguita Luhers Graça (XXX.695.430-XX) e Paulo Leitão Barreto (XXX.789.930-XX) , ex-servidores da Universidade Federal de Santa Maria.
2.	Os atos foram submetidos, para fim de registro, à apreciação do Tribunal de Contas da União (TCU) , de acordo com o art. 71, inciso III, da Constituição Federal. O cadastramento e a disponibilização ao TCU ocorreram por intermédio do Sistema de Apreciação e Registro de Atos de Admissão e Concessões, na forma dos arts. 2º, caput e incisos I a VI, e 4º, caput, da Instrução Normativa - TCU 78/2018.
EXAME TÉCNICO
3.	Em relação aos fundamentos legais, ambos os ex-servidores cumpriram todos os requisitos necessários. 
4.	Cite-se, no entanto, que o ato de concessão em favor de Paulo Leitão Barreto apresenta mais de 4 anos como tempo convertido, mas o referido tempo não foi utilizado para a contagem de tempo para a aposentadoria.
5.	O ato e a ficha financeira atual da inativa apresentam rubrica relativa a decisão judicial referente a incorporação de função.
6.	Esta Corte de Contas já firmou entendimento de que é legítima a incorporação de parcelas de funções comissionadas, de Instituições Federais de Ensino, nos valores estipulados pela Portaria 474/1987-MEC, desde que incorporadas até 31/10/1991 e pagas sob a forma de vantagem pessoal nominalmente identificada - VPNI, sujeitando-se apenas aos reajustes gerais do funcionalismo público (Acórdão 1283/2006-TCU-Segunda Câmara) . O que tem motivado o Tribunal a julgar diversos atos de aposentadoria ilegais é a modificação da base de cálculo da vantagem ao longo do tempo, devido a inclusão de vantagens posteriormente concedidas.
7.	Nesse sentido, cabe citar, especialmente, a Decisão 235/1998-TCU-1ª Câmara, que, modificando o entendimento anterior, deixou assente que a retribuição pelo exercício de cargos de direção e funções gratificadas, iniciado após o advento da Lei nº 8.168/91, deve observar os valores estipulados naquele diploma, preservando-se a retribuição, com base no valor das funções de confiança transformadas, dos servidores que as exerciam e continuaram no exercício dos cargos de direção e das funções gratificadas resultantes da transformação, bem como o valor dos quintos incorporados com base no exercício das funções de confiança transformadas, tanto para os servidores ativos quanto para os aposentados.
8.	Sobre a remuneração das funções comissionadas anteriores à Lei 8.168/1991, a Portaria 474/1987, determinava:
	Art. 2º As Funções Comissionadas são previstas no Anexo I, devendo ser exercidas em regime de tempo integral. Parágrafo Único. A remuneração das Funções Comissionadas previstas no Anexo I terá valor igual ao da remuneração do Professor Titular da carreira do Magistério Superior em regime de Dedicação Exclusiva, com Doutorado, acrescida dos percentuais a seguir especificados:
	       FC-1 - 80%
	FC-2 - 65%
	FC-3 - 55%
	FC-4 - 40%
	FC-5 - 30%
	FC-6 - 20%
9.	Considerando o regime jurídico do pessoal docente das IFES, em sua maioria celetista até o advento da Lei 8.112/1990, a concessão da incorporação de função teve como marco inicial a vigência da Lei 8.911/1994, ou seja, 12/7/1994. Nessa época, a remuneração do professor titular nas condições descritas pela Portaria 474/1987, era composta do vencimento básico mais a Gratificação de Atividade Executiva - GAE, no percentual de 160%, instituída pela Lei Delegada 13, de 27/8/1992 e majorada pela Lei 8.676, de 13/7/1993.
10.	A remuneração de Professor Titular com Dedicação Exclusiva e Doutorado, mais a GAE no mês de janeiro/1995, era de R$ 3.169,37. A tabela abaixo apresenta os valores dos quintos incorporados, de acordo com os critérios definidos nos Acórdão 835/2012-TCU-Plenário e 1.915/2012-TCU-Plenário, para os servidores que não ajuizaram ações judiciais (ou para os que o fizeram, mas não lograram êxito, em decisão transitada em julgado) . Para os demais, é necessário obter o valor da remuneração do Professor Titular com dedicação exclusiva e doutorado na data do provimento judicial de 1º Grau e aplicar sobre ele apenas os índices de aumentos lineares após o provimento judicial. 
11.	A tabela a seguir apresenta os valores da VPNI integral para cada FC, conforme a jurisprudência do TCU.
	
	FUNÇÃO
	5/5 (10/10) 
	4/5 (8/10) 
	3/5 (6/10) 
	2/5 (4/10) 
	1/5 (2/10) 

	FC-1
	5.963,81
	4.771,04
	3.578,28
	2.385,52
	1.192,76

	FC-2
	5.466,83
	4.373,46
	3.280,09
	2.186,73
	1.093,36

	FC-3
	5.135,50
	4.108,40
	3.081,30
	2.054,20
	1.027,10

	FC-4
	4.638,52
	3.710,81
	2.783,11
	1.855,40
	927,70

	FC-5
	4.307,20
	3.445,76
	2.584,32
	1.722,88
	861,44

	FC-6
	3.975,87
	3.180,69
	2.385,22
	1.590,34
	795,17

	CD-1
	5.853,96
	4.683,17
	3.512,37
	2.341,58
	1.170,79

	CD-2
	5.017,68
	4.014,14
	3.010,61
	2.007,07
	1.003,54

	CD-3
	3.972,33
	3.177,86
	2.383,40
	1.588,93
	794,46

	CD-4
	2.926,98
	2.341,58
	1.756,18
	1.170,79
	585,39

	FG-1
	522,67
	418,14
	313,60
	209,07
	104,53

	FG -2
	364,28
	291,42
	218,56
	145,71
	72,86

	FG-3
	294,75
	235,80
	176,85
	117,90
	58,95

	FG-4
	161,27
	129,02
	96,76
	64,50
	32,25

	FG-5
	125,13
	100,10
	75,07
	50,05
	25,02

	FG-6
	91,76
	73,41
	55,05
	36,70
	18,35

	FG-7
	43,33
	34,66
	26,00
	17,33
	8,67

	FG-8
	33,62
	26,90
	20,17
	13,45
	6,72

	FG -9
	27,25
	21,80
	16,35
	10,90
	5,45

12.	Segundo informações constantes dos atos, os ex-servidores têm direito à incorporação de 4/5 de FG-1, que, conforme a tabela acima, corresponde ao valor total de R$ 418,14. Nota-se que os valores atualmente pagos aos inativos, considerando-se a soma das parcelas judicial e administrativa está de acordo com os valores aceitos pela jurisprudência do TCU.
13.	Em razão do exposto, os atos ora em exame devem ser considerados legais.
CONCLUSÃO
14.	Em razão do exposto, e tendo em vista as análises realizadas nos atos de concessão inicial de aposentadoria constantes do presente processo, esta Unidade Técnica considera que os atos em tela devem ser considerados legais e registrados. 
PROPOSTA DE ENCAMINHAMENTO
15.	Ante o exposto, e com base nos arts. 71, inciso III, da Constituição Federal; 1º, inciso V, e 39, inciso II, da Lei 8.443/1992; 260, § 1º, do Regimento Interno do Tribunal de Contas da União, propõe-se:
	a) considerar LEGAIS e registrar os atos de concessão inicial de aposentadoria de Dominguita Luhers Graça (CPF: XXX.695.430-XX) e Paulo Leitão Barreto (CPF: XXX.789.930-XX) ."
 
3.	Por seu turno, o Ministério Público junto ao TCU, em parecer da lavra do Procurador Júlio Marcelo de Oliveira, peça 8, divergiu parcialmente da unidade técnica:  
	"Trata-se de processo consolidado com 2 atos de aposentadoria em favor servidores da Universidade Federal de Santa Maria, que receberam propostas de legalidade do controle interno e da Secretaria de Fiscalização de Pessoal.
A servidora Dominguita Luhers Graça (peça 3) faz jus à incorporação de 3/5 de FG-1, completados em 3/2/1998, com a utilização do período residual existente em 10/11/1997, conforme a tabela a seguir:
	Função
	Início
	Fim
	Dias

	FG-1
	24/01/1987
	22/02/1987
	30

	FG-1
	27/01/1988
	11/03/1988
	45

	FG-1
	20/01/1989
	03/02/1989
	15

	FG-1
	23/08/1990
	23/08/1992
	732

	FG-1
	29/09/1996
	06/10/1996
	8

	FG-1
	15/05/1997
	03/02/1998
	265

	Total
	3 anos

Tal procedimento de incorporação do benefício está de acordo com os termos do subitem 8.1.1 da Decisão 925/1999-TCU-Plenário, in verbis:
O Tribunal Pleno, diante das razões expostas pelo Relator, DECIDE:
8.1. firmar o seguinte entendimento:
8.1.1. é devida a incorporação, ou a atualização de quintos, com fundamento no art. 3º, caput, da Lei 9.624/98, até 8.4.98, adotando-se, para tanto, os critérios contidos na redação original do art. 3º da Lei 8.911/94;
 (...) 
No caso, o valor devido à interessada, a título de quintos, é de R$ 313,60 (3/5 de FG-1) , em consulta à tabela apresentada pela unidade técnica (peça 6, p. 2) .
Tendo em vista que a inativa recebe a vantagem em valor acima ao previsto, no montante de R$ 418,16, a concessão afigura-se ilegal.
Apesar da falha observada, nota-se que o ato foi encaminhado pelo controle interno em 5/6/2015, de modo que houve o decurso do prazo de cinco anos fixado pelo Supremo Tribunal Federal, no âmbito do RE 636.553, para a apreciação de concessões da espécie, por parte do Tribunal de Contas da União:
Recurso extraordinário. Repercussão geral. 2. Aposentadoria. Ato complexo. Necessária a conjugação das vontades do órgão de origem e do Tribunal de Contas. Inaplicabilidade do art. 54 da Lei 9.784/1999 antes da perfectibilização do ato de aposentadoria, reforma ou pensão. Manutenção da jurisprudência quanto a este ponto. 3. Princípios da segurança jurídica e da confiança legítima. Necessidade da estabilização das relações jurídicas. Fixação do prazo de 5 anos para que o TCU proceda ao registro dos atos de concessão inicial de aposentadoria, reforma ou pensão, após o qual se considerarão definitivamente registrados. 4. Termo inicial do prazo. Chegada do processo ao Tribunal de Contas. 5. Discussão acerca do contraditório e da ampla defesa prejudicada. 6. TESE: "Em atenção aos princípios da segurança jurídica e da confiança legítima, os Tribunais de Contas estão sujeitos ao prazo de 5 anos para o julgamento da legalidade do ato de concessão inicial de aposentadoria, reforma ou pensão, a contar da chegada do processo à respectiva Corte de Contas". 7. Caso concreto. Ato inicial da concessão de aposentadoria ocorrido em 1995. Chegada do processo ao TCU em 1996. Negativa do registro pela Corte de Contas em 2003. Transcurso de mais de 5 anos. 8. Negado provimento ao recurso. (DJ nº 129/2000. Publicado em 26/5/2020) .
Ante o exposto, o Ministério Público de Contas manifesta-se pela legalidade do ato de aposentadoria em favor de Paulo Leitão Barreto (peça 4) e pelo sobrestamento do processo em relação ao ato de Dominguita Luhers Graça (peça 3) , até o trânsito em julgado do RE 636.553, atualmente, em fase de análise dos embargos interpostos pela AGU." (Grifos no original) 
4.	É o relatório.

não há

Procurador Júlio Marcelo de Oliveira.

APOSENTADORIA. ILEGALIDADE VERIFICADA. TRANSCURSO DO PRAZO QUINQUENAL PARA APRECIAÇÃO DO ATO. SOBRESTAMENTO ATÉ O TRÂNSITO EM JULGADO DO RECURSO EXTRAORDINÁRIO 636.553. ACOLHIMENTO DO PARECER DO MP/TCU.

APOSENTADORIA (APOS)

Secretaria de Fiscalização de Pessoal (SEFIP).

Relato o presente processo em razão de sorteio realizado nos termos do art. 13 da Resolução-TCU 175/2005.
2.	Conforme assentado no relatório precedente, trata-se atos de aposentadoria exarados pela Universidade Federal de Santa Maria em favor de Dominguita Luhers Graça (CPF 356.695.430-68) e Paulo Leitão Barreto (CPF 192.789.930-34) , os quais a Sefip propôs considerar legais e conceder-lhes registro (instrução às peças 6 e 7) .
3.	O Ministério Público junto ao TCU, representado pelo Procurador Júlio Marcelo de Oliveira, em parecer à peça 8, divergiu da unidade técnica quanto ao ato de aposentadoria de Dominguita Luhers Graça, para o qual propôs sobrestar a apreciação até o trânsito em julgado do Recurso Extraordinário 636.553.
4.	Razão assiste ao Parquet. Vejamos.
5.	O ato que concedeu aposentadoria a Paulo Leitão Barreto, conforme os pareceres lançados aos autos, não apresenta irregularidade, motivo pelo qual deve ser considerado legal e ter seu registro concedido.
6.	No entanto, o ato de aposentadoria de Dominguita Luhers Graça apresenta irregularidade no que tange ao valor pago à interessada a título de quintos. 
7.	A beneficiária faz jus a R$ 313,60 à guisa de quintos (3/5 de FG-1) . Não obstante, a referida rubrica vem sendo paga no valor total de R$ 418,16, o que torna ilegal o ato.
8.	Em que pese a ilegalidade constatada, a apreciação do ato de aposentadoria de Dominguita Luhers Graça deve ser sobrestada consoante pugnado pelo representante do MP/TCU à luz da tese fixada pelo Supremo Tribunal Federal no Recurso Extraordinário 636.553 (relator Ministro Gilmar Mendes, j. 19/2/2020) , a seguir colacionada:
Em atenção aos princípios da segurança jurídica e da confiança legítima, os Tribunais de Contas estão sujeitos ao prazo de 5 anos para o julgamento da legalidade do ato de concessão inicial de aposentadoria, reforma ou pensão, a contar da chegada do processo à respectiva Corte de Contas. 
9.	Os presentes autos ingressaram no TCU em 5/6/2015 (o processo veio a meu Gabinete em 01/09/2020) , portanto há mais de 5 anos. 
10.	Deste modo, considerando a tese de repercussão geral fixada pelo STF no RE 636.553, ao TCU não é dado recusar o registro do aludido ato.
11.	Porém, haja vista que a decisão do Supremo ainda não transitou em julgado (pendentes julgamento de embargos de declaração opostos pela União) , a apreciação do ato de aposentadoria de Dominguita Luhers Graça deve ser sobrestada na forma pugnada pelo MP/TCU.
12.          	Ante o exposto, acolho o parecer ofertado pelo Ministério Público junto ao TCU, cujos fundamentos integram as presentes razões de decidir, e VOTO no sentido de que seja adotado o Acórdão que ora submeto a este Colegiado.
TCU, Sala das Sessões Ministro Luciano Brandão Alves de Souza, em 6 de outubro de 2020.
RAIMUNDO CARREIRO 
Relator